臺灣士林地方法院刑事判決　　　　　　　 100年度易字第85號
公　訴　人　臺灣士林地方法院檢察署檢察官
被　　　告　柯頂民
上列被告因詐欺案件，經檢察官提起公訴（99年度偵字第14507
號），本院判決如下：
    主  文
柯頂民無罪。
    理  由
一、公訴意旨略以：被告柯頂民明知將自己銀行帳戶提供他人使
    用，依一般社會生活之通常經驗，本可預見將成為不法集團
    收取他人受騙款項，以遂行其掩飾或隱匿犯罪所得財物目的
    之工具，竟仍不違背其本意，基於幫助詐欺之犯意，於民國
    99年7 月間，在不詳地點，將其所有淡水第一信用合作社義
    山分社、帳號0000-00-0000000 號帳戶（以下簡稱系爭銀行
    帳戶）之提款卡及密碼，交付予姓名年籍不詳之詐騙集團成
    員，供其所屬集團作為提款、轉帳及匯款之用，以此方式幫
    助該犯罪集團向他人詐取財物。嗣該詐騙集團成員即基於意
    圖為自己不法所有之犯意，於99年7 月30日10時48分前某時
    許，以電話向黃玉壽詐稱急需用錢，致黃玉壽陷於錯誤，誤
    信係其弟妹來電，而依指示於99年7 月30日10時48分許，在
    桃園縣中壢市○○街中壢2 支郵局，以臨櫃匯款方式匯款新
    臺幣（下同）10萬元至系爭銀行帳戶內，該詐騙集團成員旋
    即自系爭銀行帳戶提領6 萬元。嗣黃玉壽發覺受騙，報警處
    理、始悉上情。因認被告柯頂民涉有刑法第30條第1 項、第
    339 條第1 項之幫助詐欺取財罪嫌云云。
二、按被告未經審判證明有罪確定前，推定其為無罪；又犯罪事
    實應依證據認定之，無證據不得認定犯罪事實；又不能證明
    被告犯罪者，應諭知無罪之判決。刑事訴訟法第154 條第1
    項、第2 項及第301 條第1 項分別定有明文。又事實之認定
    ，應憑證據，如未能發現相當證據，或證據不足以證明，自
    不能以推測或擬制之方法，為裁判基礎（最高法院40年台上
    字第86號判例意旨參照）。另認定犯罪事實所憑之證據，雖
    不以直接證據為限，間接證據亦包括在內；然而無論直接或
    間接證據，其為訴訟上之證明，須於通常一般之人不致有所
    懷疑，而得確信其為真實之程度者，始得據為有罪之認定，
    倘其證明尚未達到此一程度，而有合理之懷疑存在時，即無
    從為有罪之認定，亦有最高法院76年度台上字第4986號判例
    意旨可資參照。況刑事訴訟法第161 條第1 項亦規定，檢察
    官就被告犯罪事實，應負舉證責任，並指出證明之方法，是
    檢察官對於起訴之犯罪事實，應負提出證據及說服之實質舉
    證責任，倘其所提出之證據，不足為被告有罪之積極證明，
    或其指出證明之方法，無從說服法院以形成被告有罪之心證
    ，基於無罪推定之原則，自應為被告無罪判決之諭知，最高
    法院92年台上字第128 號判例亦可資參照。
三、公訴意旨認被告柯頂民上開行為涉有刑法之幫助詐欺取財犯
    行，無非係以被告於警詢及偵查中之供述、被害人黃玉壽於
    警詢時中之指述、郵政跨行匯款申請書1 紙、淡水第一信用
    合作社99年12月30日淡一信剛字第995768-1號函及函附顧客
    基本資料查詢、客戶開戶資料、交易往來明細表各1 份及中
    華郵政全球資訊網全國郵局查詢資料1 紙，為其論據。
四、訊據被告固坦承系爭銀行帳戶係其所開立等語，然堅決否認
    有何幫助詐欺犯行，辯稱：99年7 月間我要求我弟即證人柯
    頂吉幫忙自系爭銀行帳戶中提領500 元，並將系爭銀行帳戶
    之提款卡及密碼交予柯頂吉，柯頂吉將錢給我後，並未將提
    款卡一併還給我，後來銀行來電我始知系爭銀行帳戶遭他人
    不法使用，經詢問柯頂吉後，柯頂吉表示有人要匯款10萬元
    給他，他就將我的提款卡給該人，後來才知道被騙了等語。
    經查：
  (一)本件被害人黃玉壽於99年7 月30日10時48分前某時許，接獲
    詐欺集團所屬成員向其詐稱急需用錢，致黃玉壽陷於錯誤，
    遂於同年月30日10時48分至位於桃園縣中壢市○○街2 支郵
    局匯款10萬元至被告所有之系爭銀行帳戶內，旋遭提領6 萬
    元等情，雖據告訴人黃玉壽於警詢時指述甚詳（見偵卷第12
    至14頁，另有郵政跨行匯款申請書、被告之系爭銀行帳戶開
    戶資料、交易往來明細表各1 份在卷足憑（偵卷第35頁至第
    37 頁 ）。然此僅能證明被害人黃玉壽確有於上開時、地匯
    款至被告前述系爭銀行帳戶之情，尚無從率而認定被告有交
    付系爭銀行帳戶之密碼及金融卡等帳戶資料予不詳之詐騙集
    團成員使用之事實。
  (二)再系爭銀行帳戶之提款卡、密碼，係由證人即被告之弟柯頂
    吉向被告商借使用後，交付予姓名、年籍不詳之詐騙集團成
    員之事實，業據證人柯頂吉於本院審理中結證稱：99年7 月
    間我上網去找援交，在網路上與對方相約士林捷運站碰面，
    到了之後對方要我先買遊戲橘子的儲值點數，我就到便利商
    店買了1 萬多元的儲值卡，對方又說要看提款卡，以辨識我
    是否為警察，並說要把買遊戲橘子儲值卡的錢還給我。因為
    我沒有提款卡，我就回家跟我哥即被告借，我跟被告說對方
    要還1 萬多元給我，叫我把提款卡寄過去，被告就把提款卡
    拿給我，還告訴我密碼，要我幫他領500 元出來等語明確（
    見本院卷第24頁至第26頁）。經核證人柯頂吉之上開陳述，
    就被告曾否將系爭銀行帳戶之提款卡、密碼交付予其使用之
    情，與被告所辯一致。而柯頂吉雖為被告之弟，然既明知前
    揭證述有陷己於幫助詐欺罪嫌之可能，仍願證稱係其將系爭
    銀行帳戶提款卡、密碼交付予姓名、年籍不詳之他人，衡情
    應無再甘冒偽證罪責而為不實證述以迴護被告之必要，由此
    可徵柯頂吉上開所為同時不利於己之證述內容，已具有相當
    程度之可信性。
  (三)參以依卷附系爭銀行帳戶歷史交易明細表所示，於99年7 月
    28日，系爭銀行帳戶確有以提款機提款1 筆506 元之紀錄（
    其中6 元為手續費），而同年月30日被害人黃玉壽即遭詐騙
    而匯款（偵卷第37頁），是足認被告所辯其係於99年7 月間
    將系爭銀行帳戶提款卡、密碼交付予證人柯頂吉，並要求柯
    頂吉幫忙提領500 元，系爭銀行帳戶之提款卡係由證人柯頂
    吉交付予不詳之人使用等情，應屬信而有徵。
  (四)至被告於偵查時、本院準備程序中雖先辯稱：伊帳戶存摺及
    提款卡是99年7 月間在我家附近的淡金公路上遺失，後來才
    發現云云（見偵字卷第32頁、審易字卷第9 頁），後於本院
    準備程序中始又改稱：系爭銀行帳戶的提款卡、密碼是我弟
    柯頂吉不小心交給別人等語（見本院審易字卷第14頁），而
    就系爭銀行帳戶提款卡、密碼佚失之原因，前後陳述不一。
    然按認定不利於被告之事實，須依積極證據，不得以被告之
    辯解不成立，即為不利於被告事實之認定（最高法院95年度
    臺上字第1797號著判決意旨可供參照），是揆諸前揭說明，
    縱被告之辯解有前述前後不一或與證人所述不符之處，然在
    無其他證據足資證明被告有交付上開存摺及提款卡予他人之
    情事前，亦不能遽為不利於被告事實之認定。是自無從此即
    認係被告提供系爭銀行帳戶供作詐騙之用，而以幫助詐欺罪
    相繩。
  (五)公訴之意旨雖另以柯頂吉亦於本院審理中證稱借提款卡時有
    跟被告講整個事情的經過等語，且被告倘係不知提款卡實際
    使用情形，顯無編造請證人柯頂吉代為加油、證人柯頂吉忘
    記還提款卡等情節之必要，是被告對於證人柯頂吉將系爭銀
    行帳戶之提款卡交付他人使用之緣由知之甚詳，亦應負幫助
    詐欺之罪責云云。經查：
  1.證人柯頂吉雖於本院審理中證稱：我對被告說要借提款卡時
    ，有跟被告講整個經過，我是對被告說對方要還我1 萬多元
    ，我要借提款卡這樣等語（本院卷第25頁至第26頁）。由前
    揭證人所述，雖堪認就證人柯頂吉商借系爭銀行帳戶提款卡
    之目的，係因有他人要還錢乙節，被告確有所知。然按一般
    人基於對親屬間之信任而提供帳戶供其使用，所在多有，尚
    不得一概認定此等出借帳戶者之主觀上均有幫助詐欺之不確
    定故意。縱柯頂吉向被告借用提款卡之目的與常情或有不符
    ，然亦難僅以被告知悉有人要還錢予柯頂吉此一事實，而猶
    提供系爭銀行帳戶之提款卡、密碼予柯頂吉使用，即遽認被
    告有幫助詐欺取財之故意。
  2.況縱被告就是否請柯頂吉代為加油、柯頂吉係事先告知要商
    借提款卡抑或忘記歸還乙節前後供述顯有矛盾，然既無其他
    積極證據足資證明被告乃明知證人柯頂吉係將系爭銀行帳戶
    提款卡、密碼之資料交予姓名、年籍不詳之人，而有容任柯
    頂吉將系爭銀行帳戶交予他人作為詐騙使用之不確定故意，
    則尚難以被告前後供述顯有不符，即可佐證被告確有幫助詐
    欺取財之犯意及犯行。是公訴意旨此部分所稱，亦非有據。
  (六)從而，被告辯稱其係因應柯頂吉之要求，將上開帳戶之提款
    卡及密碼借予柯頂吉使用，確有相當之證據可資證明。公訴
    人僅憑被告所有系爭銀行帳戶遭人用以詐騙，即認係被告本
    人將系爭銀行帳戶交予詐欺集團使用，或被告有容任證人柯
    頂吉交系爭銀行帳戶資料交予詐騙集團使用之行為，而有幫
    助詐欺之故意，尚難憑採。
五、綜上所述，公訴人所提出之上揭證據，尚無法證明被告確有
    基於幫助詐欺取財之故意而將帳戶提款卡及密碼交予他人使
    用之犯行，自難逕以刑法第30條第1 項、第339 條第1 項詐
    欺取財罪之幫助犯相繩。此外，復查無其他積極證據足資認
    定被告有何幫助他人詐欺取財之犯行，揆諸前揭說明，自應
    為無罪判決之諭知。
據上論斷，應依刑事訴訟法第301條第1項，判決如主文。
本案經檢察官江耀民到庭執行職務
中    華    民    國   100    年    5     月    13    日
                  刑事第五庭審判長法  官  雷雯華
                                  法  官  楊秀枝
                                  法  官  李郁屏
以上正本證明與原本無異。
如不服本判決應於收受送達後 10 日內向本院提出上訴書狀，並
應敘述具體理由。其未敘述上訴理由者，應於上訴期間屆滿後
20 日內向本院補提理由書 (均須按他造當事人之人數附繕本 )
「切勿逕送上級法院」。
                                  書記官  阮弘毅
中    華    民    國   100    年    5     月    13    日